---
title: "Pemodelan ARIMA - Pendugaan Parameter, Diagnostik Model, dan Peramalan"
author: "Fadly Syabani"
date: "`r format(Sys.Date(), '%d %B %Y')`"
output:
  html_document:
    toc: true
    toc_float: true
    toc_depth: 4
    number_sections: true
    theme: cosmo
    highlight: tango
    code_folding: show
---

## Packages

```{r}
library(ggplot2)
library(tsibble)
library(tseries)
library(MASS)
library(forecast)
library(TSA)
library(TTR)
library(aTSA)
library(graphics)
library(readxl)
```

## Data 

### Input Data

Data yang akan digunakan adalah data kualitas udara **PM2.5** harian dari stasiun **DKI 1 (Bunderan HI)** yang berisi 781 pengamatan dari tanggal 1 Januari 2023 hingga 28 Februari 2025 (terdapat 9 hari yang datanya tidak tercatat dari total 790 hari kalender pada rentang tersebut, sehingga
data diperlakukan sebagai deret waktu berurutan berdasarkan urutan pengamatan yang tersedia).

```{r}
datapm25 <- read_excel("dataset_pm25.xlsx", sheet = "FULL")

colnames(datapm25) <- c("tanggal", "stasiun", "pm25")

datapm25$tanggal <- as.Date(datapm25$tanggal, format = "%m/%d/%Y")

pm25.ts <- ts(datapm25$pm25)

str(datapm25)
```

Data kemudian dibagi menjadi data latih dan data uji dengan proporsi 80:20, yaitu 625 data latih dan 156 data uji.

```{r}
n <- length(pm25.ts)
ntrain <- round(0.8 * n)

train.ts <- ts(datapm25$pm25[1:ntrain])
test.ts  <- ts(datapm25$pm25[(ntrain + 1):n])

c(Total = n, Train = length(train.ts), Test = length(test.ts))
```

### Eksplorasi Data
#### Plot Data Penuh

```{r}
plot.ts(pm25.ts, 
        lty = 1, 
        xlab = "Waktu (hari ke-)", 
        ylab = "PM2.5", 
        main = "Plot Data PM2.5 (DKI1 Bunderan HI)")
```

Berdasarkan plot data deret waktu, konsentrasi PM2.5 memperlihatkan pola naik turun yang berulang menyerupai gelombang musiman tahunan: level relatif rendah di awal tahun (sekitar 40-60 µg/m³), meningkat ke level tinggi pada pertengahan tahun (mencapai 100-120 µg/m³), lalu turun kembali ke level rendah menjelang akhir/awal tahun berikutnya, dan pola ini berulang setiap tahun selama periode pengamatan (2023-2025). Pola ini mengindikasikan bahwa data belum tentu stasioner dalam rataan, karena rata-rata data bergeser naik-turun mengikuti waktu, bukan konstan di sekitar satu nilai tengah tertentu.

#### Plot Data Latih

```{r}
plot.ts(train.ts, lty = 1, xlab = "Waktu", ylab = "PM2.5", main = "Plot PM2.5 Data Latih")
```

#### Plot Data Uji

```{r}
plot.ts(test.ts, lty = 1, xlab = "Waktu", ylab = "PM2.5", main = "Plot PM2.5 Data Uji")
```

Data uji berada pada periode September 2024 - Februari 2025, yang mencakup fase penurunan konsentrasi PM2.5 dari level tinggi menuju rendah sesuai pola musiman yang teridentifikasi pada data penuh.

### Uji Stasioneritas Data

#### Plot ACF

```{r}
acf(train.ts, lag.max = 40, main = "ACF Data Latih")
```

Plot ACF menurun secara sangat perlahan (*tails off slowly*) dan masih bernilai cukup tinggi (di atas 0,35) hingga lag ke-40. Hal ini menjadi indikasi kuat bahwa data tidak stasioner dalam rataan.

#### Uji ADF

```{r}
tseries::adf.test(train.ts)
```

$H_0$ : Data tidak stasioner dalam rataan

$H_1$ : Data stasioner dalam rataan

Berdasarkan uji ADF, diperoleh *p-value* sebesar 0,0544 yang lebih besar dari taraf nyata 5% sehingga tak tolak $H_0$ dan disimpulkan bahwa **data tidak stasioner dalam rataan**. Hal ini sesuai dengan hasil eksplorasi menggunakan plot deret waktu dan plot ACF, sehingga ketidakstasioneran data perlu ditangani sebelum masuk ke tahap identifikasi model.

#### Plot Box-Cox

```{r}
index <- seq(1:length(train.ts))

bc <- boxcox(train.ts ~ index, lambda = seq(-2, 4, by = 0.1))

lambda_opt <- bc$x[which.max(bc$y)]
lambda_opt

ci_lambda <- bc$x[bc$y > max(bc$y) - 0.5 * qchisq(0.95, df = 1)]

ci_lower <- min(ci_lambda)
ci_upper <- max(ci_lambda)

c(Batas_Bawah = ci_lower, Batas_Atas = ci_upper)
```

Nilai *rounded value* ($\lambda$) optimum berada di sekitar 1,52 dengan selang kepercayaan 95% antara 1,27 dan 1,70. Karena selang tersebut **tidak memuat nilai satu**, data juga belum stasioner dalam ragam. Kedua bentuk ketidakstasioneran ini (rataan dan ragam) akan ditangani sekaligus melalui proses *differencing*.

### Penanganan Ketidakstasioneran Data

```{r}
# Differencing pertama
train.diff <- diff(train.ts, differences = 1)

# Plot hasil differencing
plot.ts(train.diff, lty = 1, xlab = "Waktu", ylab = "PM2.5 Differencing 1",
        main = "Plot Data PM2.5 Differencing 1")
abline(h = 0, col = "red", lty = 2)
```

Berdasarkan plot data deret waktu hasil *differencing* orde pertama, terlihat bahwa data sudah bergerak stabil di sekitar nilai nol tanpa memperlihatkan tren maupun pola musiman jangka panjang, mengindikasikan data sudah stasioner dalam rataan.

#### Plot ACF Setelah Differencing

```{r}
acf(train.diff, lag.max = 40, main = "ACF Data Differencing 1")
```

Plot ACF data hasil *differencing* menurun tajam dan berada dalam selang tidak signifikan setelah lag ke-1, menandakan ketidakstasioneran dalam rataan telah berhasil ditangani.

#### Uji ADF Setelah Differencing

```{r}
tseries::adf.test(train.diff)
```

Berdasarkan uji ADF pada data hasil *differencing*, diperoleh *p-value* sebesar 0,01 yang lebih kecil dari taraf nyata 5% sehingga tolak $H_0$; **data sudah stasioner dalam rataan** setelah dilakukan *differencing* satu kali (d=1).

#### Plot Box-Cox Setelah Differencing

```{r}
# Sesuaikan panjang index karena differencing menghilangkan 1 observasi awal
index_diff <- seq(1:length(train.diff))

# Cek nilai negatif/nol, tambahkan konstanta agar semua nilai > 0
min_val <- min(train.diff)
if (min_val <= 0) {
  konstanta <- abs(min_val) + 1
  train.diff_shifted <- train.diff + konstanta
} else {
  train.diff_shifted <- train.diff
}

bc_diff <- boxcox(train.diff_shifted ~ index_diff, lambda = seq(0.5, 2, by = 0.1))

lambda_opt_diff <- bc_diff$x[which.max(bc_diff$y)]
lambda_opt_diff

ci_lambda_diff <- bc_diff$x[bc_diff$y > max(bc_diff$y) - 0.5 * qchisq(0.95, df = 1)]

c(Batas_Bawah = min(ci_lambda_diff), Batas_Atas = max(ci_lambda_diff))
```

Setelah *differencing*, nilai $\lambda$ optimum menjadi sekitar 0,91 dengan selang kepercayaan 95% antara 0,77 dan 1,06. Selang ini **memuat nilai satu**, sehingga data hasil *differencing* juga sudah stasioner dalam ragam. Dengan demikian, proses *differencing* satu kali (d=1) berhasil menangani ketidakstasioneran baik dalam rataan maupun ragam, dan analisis dapat dilanjutkan ke tahap identifikasi model dengan model ARIMA(p,1,q).

### Identifikasi Model

#### Plot ACF dan PACF

```{r}
par(mfrow = c(1,2))
acf(train.diff, lag.max = 40, main = "ACF")
pacf(train.diff, lag.max = 40, main = "PACF")
par(mfrow = c(1,1))
```

Plot ACF *cuts off* tegas pada lag pertama (nilai negatif signifikan), sedangkan plot PACF meluruh secara berangsur (*tails off*) pada beberapa lag pertama sebelum masuk ke selang tidak signifikan. Pola ini mengindikasikan model tentatif ARIMA(0,1,1) atau, jika PACF turut dianggap *cuts off* pada lag pertama, model ARIMA(1,1,1).

#### Plot EACF

```{r}
eacf(train.diff)
```

Berdasarkan pola segitiga nol pada plot EACF, diperoleh beberapa model tentatif tambahan, yaitu ARIMA(0,1,2), ARIMA(2,1,1), dan ARIMA(1,1,2).

### Pendugaan Parameter Model Tentatif

```{r}
#---PENDUGAAN PARAMETER MODEL---#
model1.pm=Arima(train.diff, order=c(0,0,1), method="ML")
summary(model1.pm) #AIC=4938.02
lmtest::coeftest(model1.pm) #ma1 signifikan

model2.pm=Arima(train.diff, order=c(1,0,0), method="ML")
summary(model2.pm) #AIC=4985.38
lmtest::coeftest(model2.pm) #ar1 signifikan

model3.pm=Arima(train.diff, order=c(1,0,1), method="ML")
summary(model3.pm) #AIC=4896.62
lmtest::coeftest(model3.pm) #ar1 dan ma1 signifikan

model4.pm=Arima(train.diff, order=c(0,0,2), method="ML")
summary(model4.pm) #AIC=4908.39
lmtest::coeftest(model4.pm) #ma1 dan ma2 signifikan

model5.pm=Arima(train.diff, order=c(2,0,1), method="ML")
summary(model5.pm) #AIC=4897.24
lmtest::coeftest(model5.pm) #ar2 tidak signifikan

model6.pm=Arima(train.diff, order=c(1,0,2), method="ML")
summary(model6.pm) #AIC=4897.01
lmtest::coeftest(model6.pm) #ma2 tidak signifikan

#model yang dipilih adalah model 3, yaitu ARIMA(1,1,1)
```
### Ringkasan AIC dan BIC

```{r}
model_tentatif <- data.frame(
  Model = c("ARIMA(0,1,1)", "ARIMA(1,1,0)", "ARIMA(1,1,1)",
            "ARIMA(0,1,2)", "ARIMA(2,1,1)", "ARIMA(1,1,2)"),
  AIC   = c(AIC(model1.pm), AIC(model2.pm), AIC(model3.pm),
            AIC(model4.pm), AIC(model5.pm), AIC(model6.pm)),
  BIC   = c(BIC(model1.pm), BIC(model2.pm), BIC(model3.pm),
            BIC(model4.pm), BIC(model5.pm), BIC(model6.pm))
)

model_tentatif
```

Berdasarkan pendugaan parameter di atas, nilai AIC dan BIC terkecil dimiliki oleh model **ARIMA(1,1,1)**, dengan parameter ar1 dan ma1 yang keduanya signifikan pada taraf nyata 5%, sehingga model ARIMA(1,1,1) dipilih sebagai model terbaik.

### Analisis Sisaan

#### Eksplorasi Sisaan

```{r}
model.terbaik.pm <- Arima(train.diff, order = c(1,0,1), method = "ML")
sisaan.pm <- model.terbaik.pm$residuals

par(mfrow = c(2,2),
    mar = c(4,4,2,1),
    oma = c(0,0,2,0))

qqnorm(sisaan.pm, main = "Normal Q-Q Plot")
qqline(sisaan.pm, col = "blue", lwd = 2)

plot(sisaan.pm, type = "p",
     main = "Plot Sisaan vs Waktu",
     xlab = "Waktu", ylab = "Sisaan")

acf(sisaan.pm, main = "ACF Sisaan")
pacf(sisaan.pm, main = "PACF Sisaan")
par(mfrow = c(1,1))
```

Berdasarkan plot kuantil-kuantil normal, titik-titik sisaan mengikuti garis $45^{\circ}$ dengan cukup baik, hanya menyimpang sedikit di kedua ujung. Plot sisaan terhadap waktu memperlihatkan lebar pita yang relatif seragam sepanjang waktu, mengindikasikan ragam yang homogen. Plot ACF dan PACF sisaan tidak menunjukkan *spike* yang signifikan, sehingga secara visual sisaan sudah saling bebas.

#### Uji Formal

```{r}
#1) Sisaan Menyebar Normal
ks.test(sisaan.pm, "pnorm", mean(sisaan.pm), sd(sisaan.pm))
```

$H_0$ : Sisaan menyebar normal

$H_1$ : Sisaan tidak menyebar normal

*P-value* uji KS sebesar 0,791 (> 5%) sehingga gagal tolak $H_0$; sisaan menyebar normal.

```{r}
#2) Sisaan saling bebas/tidak ada autokorelasi
Box.test(sisaan.pm, type = "Ljung")
```

$H_0$ : Sisaan saling bebas

$H_1$ : Sisaan tidak saling bebas

*P-value* uji Ljung-Box sebesar 0,655 (> 5%) sehingga gagal tolak $H_0$; sisaan saling bebas.

```{r}
#3) Sisaan homogen
Box.test((sisaan.pm)^2, type = "Ljung")
```

$H_0$ : Ragam sisaan homogen

$H_1$ : Ragam sisaan tidak homogen

*P-value* uji Ljung-Box pada sisaan kuadrat sebesar 0,473 (> 5%) sehingga gagal tolak $H_0$; ragam sisaan **homogen**.

```{r}
#4) Nilai tengah sisaan sama dengan nol
t.test(sisaan.pm, mu = 0, conf.level = 0.95)
```

$H_0$ : nilai tengah sisaan sama dengan 0

$H_1$ : nilai tengah sisaan tidak sama dengan 0

*P-value* uji-t sebesar 0,9998 (> 5%) sehingga gagal tolak $H_0$; nilai tengah sisaan sama dengan nol.

Dengan demikian, model ARIMA(1,1,1) memenuhi **seluruh** asumsi diagnostik sisaan: normalitas, kebebasan, kehomogenan ragam, dan nilai tengah nol.

### Overfitting

```{r}
#---OVERFITTING---#
model3a.pm=Arima(train.diff, order=c(2,0,1),method="ML")
summary(model3a.pm) #AIC=4897.24
lmtest::coeftest(model3a.pm) #ar2 tidak signifikan

model3b.pm=Arima(train.diff, order=c(1,0,2),method="ML")
summary(model3b.pm) #AIC=4897.01
lmtest::coeftest(model3b.pm) #ma2 tidak signifikan

#model yang dipilih tetap model awal, yaitu ARIMA(1,1,1)
```

```{r}
overfitting.pm <- data.frame(
  Model = c("ARIMA(1,1,1)", "ARIMA(2,1,1)", "ARIMA(1,1,2)"),
  AIC   = c(AIC(model.terbaik.pm), AIC(model3a.pm), AIC(model3b.pm)),
  BIC   = c(BIC(model.terbaik.pm), BIC(model3a.pm), BIC(model3b.pm))
)

overfitting.pm
```

Kedua model hasil *overfitting* memiliki AIC dan BIC yang lebih besar dibandingkan ARIMA(1,1,1), dan parameter tambahan pada masing-masing model (ar2 pada ARIMA(2,1,1) dan ma2 pada ARIMA(1,1,2)) tidak
signifikan. Oleh karena itu, model **ARIMA(1,1,1)** tetap dipilih sebagai model terbaik.

### Model Terbaik: ARIMA(1,1,1)

```{r}
model.terbaik.pm <- Arima(train.diff, order = c(1,0,1), method = "ML")
summary(model.terbaik.pm)
lmtest::coeftest(model.terbaik.pm)
```

### Peramalan

Peramalan dilakukan menggunakan fungsi `forecast()` sepanjang data uji (156 hari ke depan), kemudian hasil ramalan pada skala *differencing* dikembalikan ke skala data asli menggunakan `diffinv()` dengan titik awal berupa nilai terakhir data latih.


```{r}
#---FORECAST---#
ramalan.pm <- forecast::forecast(model.terbaik.pm, h = length(test.ts))
plot(ramalan.pm)
```

```{r}
# Inverse differencing
pt_akhir_train <- tail(train.ts, 1)

forecast_level <- diffinv(ramalan.pm$mean, differences = 1, xi = pt_akhir_train)
hasil.pm <- forecast_level[-1]

perbandingan.pm <- data.frame(
  Aktual   = as.numeric(test.ts),
  Forecast = as.numeric(hasil.pm)
)
head(perbandingan.pm, 10)

# Akurasi
accuracy(as.numeric(hasil.pm), as.numeric(test.ts))
```

```{r}
# Plot perbandingan data aktual penuh dengan hasil forecast
ts.plot(pm25.ts, col = "black", lty = 1,
        xlab = "Waktu (hari ke-)", ylab = "PM2.5",
        main = "Aktual vs Forecast PM2.5 (DKI1 Bunderan HI)")

lines((ntrain + 1):n, as.numeric(hasil.pm), col = "blue", lty = 2, lwd = 2)
legend("topleft", 
       legend = c("Data Aktual", "Forecast"),
       col = c("black", "blue"),
       lty = c(1,2), lwd = c(1,2), bty = "n")
```

Nilai ramalan model ARIMA(1,1,1) memperlihatkan tren yang meningkat secara perlahan dan cenderung linier mengikuti rataan perubahan (*drift*) harian pada data latih. Pada horizon peramalan yang panjang (156 hari), pola ini tidak mampu mengikuti pola musiman turun-naik pada data uji (yang justru berada pada fase penurunan musiman menuju awal tahun 2025), sehingga akurasi peramalan untuk horizon sepanjang ini relatif rendah (RMSE $\approx$ 34,6 dan MAPE $\approx$ 68,8%).

### Kesimpulan

Data PM2.5 stasiun DKI1 (Bunderan HI) **tidak stasioner** baik dalam rataan (uji ADF: p-value = 0,0544) maupun ragam (Box-Cox: $\lambda\approx 1,52$, selang kepercayaan tidak memuat satu) pada kondisi awal. Setelah dilakukan *differencing* satu kali (d=1), data menjadi stasioner dalam rataan (uji ADF: p-value = 0,01) sekaligus dalam ragam (Box-Cox pada data ter-*shift*:$\lambda\approx0,91$, selang memuat satu), sehingga tidak diperlukan transformasi Box-Cox tambahan.

Model **ARIMA(1,1,1)** terpilih sebagai model terbaik karena memiliki AIC dan BIC terendah di antara model tentatif, seluruh parameter AR dan MA signifikan, tidak terkalahkan oleh model hasil *overfitting*, serta **lolos seluruh uji diagnostik sisaan** (normalitas, kebebasan, kehomogenan ragam, dan nilai tengah nol) di mana hal tersebut merupakan hasil yang sangat baik untuk kecocokan model dalam sampel (*in-sample fit*).

Namun demikian, pada horizon peramalan yang panjang (156 hari), performa ramalan model ini relatif kurang baik (RMSE $\approx$ 34,6;MAPE $\approx$ 68,8%) karena data memiliki pola musiman tahunan yang tidak dapat ditangkap oleh model ARIMA non-musiman. Model ARIMA(1,1,1) pada dasarnya berasumsi bahwa laju perubahan (*drift*) harian bersifat konstan, sehingga untuk horizon yang panjang, ramalan cenderung bergerak searah drift tersebut alih-alih mengikuti pola naik-turun musiman yang sesungguhnya. Untuk hasil peramalan jangka panjang yang lebih akurat pada data ini, dapat dipertimbangkan pendekatan model musiman seperti **SARIMA** yang secara eksplisit menangkap pola
tahunan tersebut, atau membatasi horizon peramalan pada jangka yang lebih pendek (misalnya 7-30 hari ke depan) di mana asumsi *drift* konstan lebih realistis.
