---
title: "Pemodelan ARIMA - Pendugaan Parameter, Diagnostik Model, dan Peramalan"
author: "Fadly Syabani"
date: "`r format(Sys.Date(), '%d %B %Y')`"
output:
  html_document:
    toc: true
    toc_float: true
    toc_depth: 4
    number_sections: true
    theme: cosmo
    highlight: tango
    code_folding: show
---

## Packages

```{r}
library(ggplot2)
library(tsibble)
library(tseries)
library(MASS)
library(forecast)
library(TSA)
library(TTR)
library(aTSA)
library(graphics)
```

## Data 

### Input Data

Data yang akan digunakan adalah data kualitas udara **PM2.5** harian yang berisi 161 pengamatan dari tanggal 18 September 2024 hingga 28 Februari 2025.

```{r}
datapm25 <- read.csv("dataset_mpdw.csv")
colnames(datapm25) <- c("tanggal", "pm25")
datapm25$tanggal <- as.Date(datapm25$tanggal, format = "%m/%d/%Y")
pm25.ts <- ts(datapm25$pm25)
str(datapm25)
```

Data kemudian dibagi menjadi data latih dan data uji. Pembagian kali ini
dilakukan dengan proporsi / perbandingan, yaitu 80:20.

```{r}
n <- length(pm25.ts)
ntrain <- round(0.8 * n)

train.ts <- ts(datapm25$pm25[1:ntrain])
test.ts  <- ts(datapm25$pm25[(ntrain + 1):n])

c(Total = n, Train = length(train.ts), Test = length(test.ts))
```

### Eksplorasi Data

Sebelum masuk dalam tahap pemodelan, dilakukan eksplorasi data dengan
plot deret waktu untuk melihat pola data.

```{r}
#--PLOT TIME SERIES--#
plot.ts(pm25.ts, 
        lty = 1, 
        xlab = "Waktu (hari ke-)", 
        ylab = "PM2.5", 
        main = "Plot Data PM2.5")
```

Berdasarkan plot data deret waktu, konsentrasi PM2.5 berfluktuasi naik
turun di sekitar suatu nilai tengah tanpa memperlihatkan tren naik atau
turun yang jelas dalam jangka panjang, meskipun tampak sedikit
pergeseran level pada pertengahan periode pengamatan.

```{r}
#--PLOT DATA LATIH---#
plot.ts(train.ts, lty = 1, xlab = "Waktu", ylab = "PM2.5", main = "Plot PM2.5 Data Latih")
```

```{r}
#--PLOT DATA UJI---#
plot.ts(test.ts, lty = 1, xlab = "Waktu", ylab = "PM2.5", main = "Plot PM2.5 Data Uji")
```

```{r}
#--CEK KESTASIONERAN---#
acf(train.ts, lag.max = 20, main = "ACF Data Latih")
```

Plot ACF menurun secara bertahap (*tails off*) namun cukup cepat
mendekati nol, mengindikasikan data cenderung sudah stasioner dalam
rataan.

```{r}
tseries::adf.test(train.ts)
#stasioner
```

$H_0$ : Data tidak stasioner dalam rataan

$H_1$ : Data stasioner dalam rataan

Berdasarkan uji ADF, diperoleh *p-value* sebesar 0,0498 yang lebih kecil
dari taraf nyata 5% sehingga tolak $H_0$ dan disimpulkan bahwa data
sudah stasioner dalam rataan (meskipun nilainya berada tidak jauh dari
batas 0,05). Dengan demikian, proses *differencing* tidak diperlukan
untuk data ini.


```{r}
index <- seq(1:length(train.ts))

# Box-Cox
bc <- boxcox(train.ts ~ index, lambda = seq(-2, 4, by = 0.1))

# Nilai lambda optimum
lambda_opt <- bc$x[which.max(bc$y)]
lambda_opt

# Selang kepercayaan 95% untuk lambda
ci_lambda <- bc$x[bc$y > max(bc$y) - 0.5 * qchisq(0.95, df = 1)]

ci_lower <- min(ci_lambda)
ci_upper <- max(ci_lambda)

# Batas bawah dan batas atas
c(Batas_Bawah = ci_lower, Batas_Atas = ci_upper)
```
Nilai *rounded value* ($\lambda$) optimum berada di sekitar 1,15 dengan
selang kepercayaan 95% antara 0,85 dan 1,52. Karena selang tersebut
memuat nilai satu, dapat disimpulkan bahwa data sudah stasioner dalam
ragam sehingga transformasi tidak diperlukan.


### Identifikasi Model

Karena data sudah stasioner dalam rataan dan ragam tanpa perlu
*differencing*, identifikasi model dilanjutkan langsung menggunakan
plot ACF, PACF, dan EACF pada data latih.

#### Plot ACF dan PACF

```{r}
#---SPESIFIKASI MODEL---#
par(mfrow = c(1,2))
acf(train.ts, lag.max = 20, main = "ACF")
pacf(train.ts, lag.max = 20, main = "PACF")
par(mfrow = c(1,1))
```

Plot ACF meluruh secara perlahan (*tails off*), sedangkan plot PACF
*cuts off* tegas pada lag pertama. Pola ini mengindikasikan model
tentatif ARIMA(1,0,0).

#### Plot EACF

```{r}
eacf(train.ts)
```

Berdasarkan pola segitiga nol pada plot EACF, ujung segitiga berada
pada AR(1) dan MA(1) sehingga model tentatif tambahan yang terbentuk
adalah ARIMA(1,0,1), beserta model di sekitarnya seperti ARIMA(2,0,1)
dan ARIMA(2,0,0) sebagai kandidat pembanding.

### Pendugaan Parameter

Selanjutnya akan dilakukan pendugaan parameter kelima model ARIMA yang
terbentuk sebelumnya. Pendugaan dilakukan dengan fungsi `Arima()` yang
dilanjutkan dengan melihat nilai AIC pada ringkasan data dan melihat
signifikansi parameter.

```{r}
#---PENDUGAAN PARAMETER MODEL---#
model1.pm=Arima(train.ts, order=c(1,0,0), method="ML")
summary(model1.pm) #AIC=1091.60
lmtest::coeftest(model1.pm) #seluruh parameter signifikan

model2.pm=Arima(train.ts, order=c(0,0,1), method="ML")
summary(model2.pm) #AIC=1117.17
lmtest::coeftest(model2.pm) #seluruh parameter signifikan

model3.pm=Arima(train.ts, order=c(1,0,1), method="ML")
summary(model3.pm) #AIC=1089.85
lmtest::coeftest(model3.pm) #ma1 tidak signifikan pada alpha 5%

model4.pm=Arima(train.ts, order=c(2,0,0), method="ML")
summary(model4.pm) #AIC=1090.61
lmtest::coeftest(model4.pm) #ar2 tidak signifikan

model5.pm=Arima(train.ts, order=c(2,0,1), method="ML")
summary(model5.pm) #AIC=1085.09
lmtest::coeftest(model5.pm) #seluruh parameter signifikan

#model yang dipilih adalah model 5, yaitu ARIMA(2,0,1)
```

```{r}
model_tentatif <- data.frame(
  Model = c("ARIMA(1,0,0)", "ARIMA(0,0,1)", "ARIMA(1,0,1)",
            "ARIMA(2,0,0)", "ARIMA(2,0,1)"),
  AIC   = c(AIC(model1.pm), AIC(model2.pm), AIC(model3.pm),
            AIC(model4.pm), AIC(model5.pm)),
  BIC   = c(BIC(model1.pm), BIC(model2.pm), BIC(model3.pm),
            BIC(model4.pm), BIC(model5.pm))
)

model_tentatif
```

Berdasarkan pendugaan parameter di atas, nilai AIC dan BIC terkecil
dimiliki oleh model **ARIMA(2,0,1)** dan seluruh parameternya juga
signifikan pada taraf nyata 5% sehingga model ARIMA(2,0,1) dipilih
sebagai model terbaik.

### Analisis Sisaan

Model terbaik hasil identifikasi kemudian dicek asumsi sisaannya. Sisaan
model ARIMA harus memenuhi asumsi normalitas, kebebasan, dan kehomogenan
ragam. Diagnostik model dilakukan secara eksplorasi dan uji formal.

#### Eksplorasi Sisaan

```{r}
#Eksplorasi
model.terbaik.pm <- Arima(train.ts, order = c(2,0,1), method = "ML")
sisaan.pm <- model.terbaik.pm$residuals

par(mfrow = c(2,2),
    mar = c(4,4,2,1),
    oma = c(0,0,2,0))

# Q-Q Plot
qqnorm(sisaan.pm, main = "Normal Q-Q Plot")
qqline(sisaan.pm, col = "blue", lwd = 2)

# Plot Sisaan vs Waktu
plot(sisaan.pm, type = "p",
     main = "Plot Sisaan vs Waktu",
     xlab = "Waktu", ylab = "Sisaan")

# ACF
acf(sisaan.pm, main = "ACF Sisaan")

# PACF
pacf(sisaan.pm, main = "PACF Sisaan")
par(mfrow = c(1,1))
```

Berdasarkan plot kuantil-kuantil normal, sisaan menyebar cukup mengikuti
garis $45^{\circ}$ meski terdapat sedikit penyimpangan di kedua ujung.
Plot sisaan terhadap waktu memperlihatkan lebar pita yang relatif
bervariasi pada beberapa periode, mengindikasikan kemungkinan
ketidakhomogenan ragam. Sementara itu, plot ACF dan PACF sisaan tidak
menunjukkan *spike* yang signifikan, sehingga secara visual sisaan
dapat dianggap saling bebas. Kondisi-kondisi ini akan diuji lebih lanjut
dengan uji formal.

#### Uji Formal

```{r}
#1) Sisaan Menyebar Normal
ks.test(sisaan.pm, "pnorm", mean(sisaan.pm), sd(sisaan.pm))
```

$H_0$ : Sisaan menyebar normal

$H_1$ : Sisaan tidak menyebar normal

Berdasarkan uji KS, diperoleh *p-value* sebesar 0,992 yang lebih besar
dari taraf nyata 5% sehingga gagal tolak $H_0$ dan disimpulkan bahwa
sisaan menyebar normal. Hasil ini sejalan dengan eksplorasi plot
kuantil-kuantil normal.

```{r}
#2) Sisaan saling bebas/tidak ada autokorelasi
Box.test(sisaan.pm, type = "Ljung")
```

$H_0$ : Sisaan saling bebas

$H_1$ : Sisaan tidak saling bebas

*P-value* uji Ljung-Box sebesar 0,982 (> 5%) sehingga gagal tolak $H_0$;
sisaan saling bebas (tidak ada autokorelasi yang tersisa).

```{r}
#3) Sisaan homogen
Box.test((sisaan.pm)^2, type = "Ljung")
```

$H_0$ : Ragam sisaan homogen

$H_1$ : Ragam sisaan tidak homogen

*P-value* uji Ljung-Box pada sisaan kuadrat sebesar 0,0067 (< 5%)
sehingga tolak $H_0$; ragam sisaan **tidak homogen**. Hal ini wajar
terjadi pada data polusi udara riil yang cenderung memiliki gejolak
ragam (*volatility clustering*) dan menjadi catatan bahwa model dapat
dikembangkan lebih lanjut (misalnya dengan pendekatan ARCH/GARCH) jika
diperlukan pemodelan ragam yang lebih akurat.

```{r}
#4) Nilai tengah sisaan sama dengan nol
t.test(sisaan.pm, mu = 0, conf.level = 0.95)
```

$H_0$ : nilai tengah sisaan sama dengan 0

$H_1$ : nilai tengah sisaan tidak sama dengan 0

*P-value* uji-t sebesar 0,479 (> 5%) sehingga gagal tolak $H_0$; nilai
tengah sisaan sama dengan nol.

### Overfitting

Tahapan selanjutnya adalah *overfitting* dengan menaikkan orde AR(p)
dan MA(q) dari model ARIMA(2,0,1). Kandidat model *overfitting* adalah
ARIMA(3,0,1) dan ARIMA(2,0,2).

```{r}
#---OVERFITTING---#
model5a.pm=Arima(train.ts, order=c(3,0,1),method="ML")
summary(model5a.pm) #AIC=1087.09
lmtest::coeftest(model5a.pm) #ar3 tidak signifikan

model5b.pm=Arima(train.ts, order=c(2,0,2),method="ML")
summary(model5b.pm) #AIC=1087.09
lmtest::coeftest(model5b.pm) #ma2 tidak signifikan

#model yang dipilih tetap model awal, yaitu ARIMA(2,0,1)
```

```{r}
overfitting.pm <- data.frame(
  Model = c("ARIMA(2,0,1)", "ARIMA(3,0,1)", "ARIMA(2,0,2)"),
  AIC   = c(AIC(model.terbaik.pm), AIC(model5a.pm), AIC(model5b.pm)),
  BIC   = c(BIC(model.terbaik.pm), BIC(model5a.pm), BIC(model5b.pm))
)

overfitting.pm
```

Kedua model hasil *overfitting* memiliki AIC dan BIC yang lebih besar
dibandingkan model ARIMA(2,0,1), dan parameter tambahan pada
masing-masing model (ar3 pada ARIMA(3,0,1) dan ma2 pada ARIMA(2,0,2))
tidak signifikan. Oleh karena itu, model **ARIMA(2,0,1)** tetap dipilih
sebagai model terbaik untuk digunakan pada tahap peramalan.

### Model Terbaik: ARIMA(2,0,1)

```{r}
model.terbaik.pm <- Arima(train.ts, order = c(2,0,1), method = "ML")
summary(model.terbaik.pm)
lmtest::coeftest(model.terbaik.pm)
```

### Peramalan

Peramalan dilakukan menggunakan fungsi `forecast()` sepanjang data uji
(32 hari ke depan).

```{r}
#---FORECAST---#
ramalan.pm <- forecast::forecast(model.terbaik.pm, h = length(test.ts))
ramalan.pm
data.ramalan.pm <- ramalan.pm$mean
plot(ramalan.pm)
```

Berdasarkan plot hasil ramalan, nilai ramalan model ARIMA(2,0,1)
cenderung konvergen dengan cepat menuju nilai tengah proses (sekitar
55-60), yang merupakan karakteristik khas model AR/ARMA yang stasioner
dengan koefisien AR yang tidak terlalu dekat dengan 1.

```{r}
perbandingan.pm <- data.frame(
  Aktual   = as.numeric(test.ts),
  Forecast = as.numeric(data.ramalan.pm)
)
perbandingan.pm

# Akurasi
accuracy(as.numeric(data.ramalan.pm), as.numeric(test.ts))
```

```{r}
# Plot perbandingan data aktual penuh dengan hasil forecast
ts.plot(pm25.ts, col = "black", lty = 1,
        xlab = "Waktu (hari ke-)", ylab = "PM2.5",
        main = "Aktual vs Forecast PM2.5")

lines((ntrain + 1):n, as.numeric(data.ramalan.pm), col = "blue", lty = 2, lwd = 2)
legend("topleft", 
       legend = c("Data Aktual", "Forecast"),
       col = c("black", "blue"),
       lty = c(1,2), lwd = c(1,2), bty = "n")
```

### Kesimpulan

Model **ARIMA(2,0,1)** terpilih sebagai model terbaik untuk data PM2.5
karena memiliki AIC dan BIC terendah di antara model tentatif, seluruh
parameter signifikan, serta lolos sebagian besar uji diagnostik sisaan
(normalitas, kebebasan, dan nilai tengah nol), kecuali asumsi
kehomogenan ragam yang tidak terpenuhi — hal yang umum dijumpai pada
data lingkungan/polusi udara riil. Hasil peramalan pada data uji
menghasilkan RMSE sekitar 12,4 dan MAPE sekitar 21%, yang menunjukkan
model cukup baik dalam menangkap level rata-rata PM2.5 meskipun kurang
mampu mengikuti fluktuasi harian yang tajam pada data uji.
